【裁判字號】    88,簡上,69
【裁判日期】    900425
【裁判案由】    損害賠償
【裁判全文】
臺灣板橋地方法院民事判決    八十八年度簡上字第六九號
    上    訴    人  乙○○
    被  上  訴  人  甲○○
                            送達地址：台北縣樹林市○○街一一○號
右當事人間請求損害賠償事件，上訴人對於中華民國八十七年十一月二十五日本院三
重簡易庭八十七年度重簡字第一三○七號第一審判決提起上訴，本院判決如左：
    主      文
原判決關於命上訴人給付超過新臺幣捌萬捌仟元及自民國八十七年八月二十日起至清
償日止按年息百分之五計算之利息部分，及該部分假執行之宣告，暨訴訟費用之裁判
均廢棄。
右開廢棄部分，被上訴人在第一審之訴及其假執行之聲請均駁回。
其餘上訴駁回。
第一、二審訴訟費用由被上訴人負擔三分之二，餘由上訴人負擔。
    事      實
甲、上訴人方面：
一、聲明：請求廢棄原判決不利上訴人部分及假執行之宣告。
二、陳述：除與原宣示判決筆錄記載相同者，茲引用之外，補稱：
  （一）依起訴狀所載，上訴人開具本票一○七九三六號面額三萬元，一○七九三七
        號面額三萬八千元，合計六萬八千元，判決理由與起訴狀所載本票相差二紙
        面額多出二萬元，互相矛盾，且原審言詞辯論時，上訴人曾提出陳明該系爭
        本票二紙係被上訴人以暴力逼被告開具作為借款之重利，且舉出該本票共有
        三紙連號，面額合計一十萬三千元，票據號碼除了被上訴人所提出二紙外，
        尚有一紙一○七九三八號面額四萬元，甚至被上訴人所提出本票其中一○七
        九三七號面額應該是三萬三千元，被上訴人竟變造為面額三萬八千元，被上
        訴人於八十六年十一月三日在工廠守衛室以暴力逼其開具本票三紙，同時要
        上訴人按照被上訴人的意思寫切結書一紙，為此三張本票之保證，上訴人並
        提出被上訴人所返還的切結書一紙為證，該切結書係八十六年六月二十九日
        上訴人同樣以脅迫方式要上訴人書寫作為本票之保證，惟原審判決卻將上訴
        人陳述及舉證置之不論，僅依據被上訴人提出本票及所述即斷章取義，而未
        詳細審酌當事人間系爭本票之性質，原審判決顯有違誤。
  （二）原審言詞辯論時，上訴人屢屢提出陳明被上訴人所提出切結書及本票二紙係
        原告以暴力逼其簽寫所取得，並提出被上訴人自八十年七月份起即數次虛構
        無有之事，以上訴人願與被上訴人結婚為由，詐借款項騙取錢財之理由提出
        告訴，且被上訴人就該賠償事件先行以不同理由提出告訴，並提出被上訴人
        在訴狀中指訴，上訴人借用被上訴人花旗銀行信用卡往銀樓刷金飾及現金合
        計六萬八千元，有被上訴人親自簽具刷卡購買金飾帳單二紙合計金額六萬三
        千元，足資證明被上訴人偽訴之證據，惟原審就上訴人所提出之證明文件及
        陳述均棄置不論，僅取切結書所載文義及上訴人收受被上訴人所贈金飾等情
        節，遽為上訴人不利之認定，原審作此論斷顯有違誤。
  （三）上訴人於八十五年十月間陸續向被上訴人借貸款項醫治甲狀腺腫大疾病，直
        至八十六年二月二十八日被上訴人將上訴人所借款項合併統計合計三十二萬
        四千元，上訴人簽發同面額本票交給被上訴人，但因該本票至同年三月三十
        一日屆期未能付款，經被上訴人向法院聲請裁定（八十六年票字第二一○二
        號），直到同年五月二十日上訴人與被上訴人先結算借款利息，共九萬五千
        九百元，上訴人以開具本票交給被上訴人，並按期於同年六月十二日給付票
        款，到六月二十九日上訴人籌得二十萬元，與被上訴人協議先返還二十萬元
        ，餘款尚欠一十二萬四千元以分期方式按月返還五千元，被上訴人同意後，
        上訴人將二十萬元交給被上訴人，但被上訴人接過了錢之後，卻稱說上訴人
        所借款項合併統計時有疏漏，本票聲請裁定之後，再重新將上訴人所借款項
        詳細算過，發現少算一十一萬六千元，所借得應該有四十四萬元才對，上訴
        人要被上訴人提出疏漏短少之憑據，但被上訴人無法提出憑據證明所說短少
        金額之依據，竟然威脅說如上訴人不連同尚欠餘款再開具本票金額二十四萬
        元，就要以上訴人先返還的二十萬元充當差額，並且要將借款利息提高，上
        訴人在此威脅下，只好依照被上訴人所說的金額分別開具面額各五千元本票
        並且連號總金額共二十四萬元，按月五千元返還，等本票交給被上訴人後，
        被上訴人竟然又要上訴人依照其所講的意思寫切結書，作為所開具的本票之
        保證，否則不願意返還被告借款三十二萬四千元所開具本票原本及簽立和解
        書。上訴人只好依照被上訴人所講的意思換取借款所開具的本票，並雙方共
        同簽立和解書，如此被上訴人在無憑據下詐取本票金額一十一萬六千元及切
        結書一紙。之後，被上訴人又要求上訴人搬到工廠守衛室同住，此要求被拒
        絕之後，被上訴人卻惱羞成怒，竟然以上訴人已給付之利息九萬五千九百元
        加以捏造向板橋地檢署提出告訴，經檢察官處分不起訴。
  （四）上訴人於第一審言詞辯論所提證據及陳述，原判決均未於判決理由記載上訴
        人所提出之證據及陳述何以不足採之意見，第一審判決顯然違背民事訴訟法
        第四百六十九條第六款判決不備理由。
  （五）被上訴人所舉證人王清河在桃園地檢署替被上訴人作偽證，後在刑事庭已坦
        承是被上訴人事先寫好證詞，並要伊照詞出庭作證之經過，並有錄音、帳單
        等為證據。
  （六）上訴人係有配偶之人，不可能重婚，何況再與他人訂婚，也是無效的。
三、證據：除援用第一審所提證據外，補提臺灣板橋地方法院檢察署八十六年度偵字
    第一三四六四號不起訴處分書影本、八十七年度偵字第九一三號不起訴處分書影
    本、八十七年度偵字第八四○二號不起訴處分書影本、八十六年六月二十九日切
    結書影本、購買金飾簽帳單影本、和解書影本、本票影本、錄音帶等為證據。並
    聲請訊問證人王清和。
乙、被上訴人方面：
一、聲明：請求駁回上訴。
二、陳述：除與原宣示判決筆錄記載相同者，茲引用之外，補稱：
  （一）系爭本票是被上訴人所簽發，自應依票據文義負付款之責任。
  （二）依民法第九百七十九條之一因訂定婚約而贈與者，婚約無效或撤銷時，當事
        人之一方得請求返還贈與物，購金飾六萬三千元。
  （三）上訴人是假結婚真詐財。
三、證據：除援用第一審所提證據外，補提臺灣高等法院八十八年度上易字第四○二
    三號刑事判決影本為證據。
丙、本院依職權向臺灣桃園地方法院調閱八十八年度易更字第三號刑事案件全卷。
    理      由
一、本件被上訴人於原審起訴主張其執有上訴人簽發如附表所示之免除作成拒絕證書
    之本票四紙，面額共計八萬八千元，屆期提示，未獲付款，依票據法律關係請求
    上訴人給付票款八萬八千元及自起訴狀繕本送達之翌日起至清償日止按年息百分
    之五計算之利息；又上訴人於八十六年十一月三日簽立切結書表示願跟被上訴人
    為一輩子夫妻，言明於八十六年十二月五日舉行婚禮，被上訴人乃購買金飾與上
    訴人作為結婚之用，並至新莊市○○路六六餐廳訂酒席六桌，詎料上訴人屆期竟
    避不見面，故違婚約，故依民法第九百七十八條規定請求上訴人賠償其所支付之
    酒席費用三萬元，另其精神受有損害，並請求慰撫金十二萬元及自起訴狀繕本送
    達上訴人翌日起至清償日按年息百分之五計算之利息等語；上訴人則以該本票乃
    遭被上訴人脅迫而簽發，且本來起訴狀內僅有六萬八千元，為何多出二萬元？至
    於被上訴人主張上訴人有同意與被上訴人作夫妻而訂有婚約一事，並不實在，其
    答應與被上訴人為夫妻之切結書係遭被上訴人逼迫簽寫，並非出於自願，被上訴
    人主張之酒席費用並無證據證明，且上訴人與配偶之婚姻關係仍存續中，不可能
    與被上訴人訂婚，婚約亦屬無效等語資為抗辯。
二、經查，被上訴人請求上訴人給付如附表所示之本票票款，業據其提出該本票四紙
    為證據，上訴人亦自認該四紙本票為其所簽發（見原審八十七年十一月十一日言
    詞辯論筆錄，原審卷第六九頁），被上訴人主張上訴人應依票據文義負付款責任
    一節，自屬可採，至上訴人主張遭脅迫始簽發系爭本票云云，則為被上訴人所否
    認，上訴人又不能舉證證明其被脅迫而簽發本票，且已依法行使撤銷權之事實，
    其空言主張，容非可採。從而，被上訴人主張依據票據法律關係請求上訴人給付
    如附表所示之本票票款合計新臺幣（下同）八萬八千元及自起訴狀繕本送達翌日
    即民國八十七年八月二十日起至清償日止按週年利率百分之五計算之利息，為有
    理由。
三、按有配偶之人以婚姻解消（其配偶死亡或與之離婚）為條件或期限，而與他人訂
    婚，實違背婚姻之純潔，其所定之婚約自為無效；而當事人縱然因為婚約無效而
    受有財產上之損害，並不能請求損害賠償（參戴炎輝、戴東雄合著中國親屬法七
    十六年八月修訂版第四九頁、第五二頁）。又按依民法第九百七十八條之規定，
    婚約當事人之一方，無第九百七十六條之理由而違反婚約者，對於他方因此所受
    之損害，應負賠償之責，亦應以其婚約有效存在為他方請求違反婚約之一方損害
    賠償之前提。經查，本件被上訴人於原審起訴另主張上訴人簽下切結書，表示願
    意跟被上訴人作夫妻，使被上訴人為此預定酒席，並購買金飾贈與上訴人，因上
    訴人故違婚約，故主張依民法第九百七十八條規定請求上訴人賠償其所支付之酒
    席費用三萬元及精神上之慰撫金十二萬元部分，但為上訴人所否認，並以其現在
    與其夫尚未離婚，且並未曾答應要與被上訴人結婚，切結書是被逼迫所寫，且重
    婚係犯法的，再訂婚也是無效的等語資為抗辯。經查，被上訴人與訴外人高守樹
    於七十四年四月二十三日結婚，其婚姻關係現在仍存續中之事實，為兩造所不爭
    執，並有戶籍謄本一件附於原審卷內可證，自堪信為真實；又依據被上訴人所提
    出且為上訴人不爭執其真正之切結書內容所載「乙○○願意跟甲○○一輩子夫妻
    」等文字，及參照被上訴人因而購買金飾並贈與上訴人，上訴人於原審亦不否認
    其收受被上訴人所贈與之前述金飾，則被上訴人所稱上訴人答應與之結婚之事實
    ，固屬可採，然而揆諸前述說明，因上訴人與其夫高守樹間之婚姻關係仍存續中
    ，被上訴人與上訴人間所訂定之婚約自屬無效，被上訴人主張依據民法第九百七
    十八條之規定請求損害賠償，自非有據，被上訴人此部分之請求並無理由，上訴
    人聲請傳訊證人王清和，核無必要。
四、綜上所述，被上訴人本於票據之法律關係，請求上訴人給付如附表所示四紙本票
    合計捌萬捌仟元，及自八十七年八月二十日（即上訴人到庭而知本件起訴之翌日
    ）起至清償日止按週年利率百分之五計算之利息，為有理由，應予准許。而被上
    訴人另關於主張上訴人違反婚約之損害賠償部分請求，則為無理由，應予駁回。
    又，上開應准許部分，係命清償票據上債務之判決，應依職權宣告假執行。至於
    被上訴人敗訴部分，其假執行之聲請失所附麗，應併予駁回。原審就超過上開應
    准許部分，為上訴人敗訴之判決，並為假執行之宣告，自有未洽，上訴意旨就此
    部分指摘原判決不當，求予廢棄改判，為有理由，應由本院將前開部分（即原判
    決主文第二項及第六項假執行之宣告部分）予以廢棄改判。至於上開應准許部分
    ，原審判命上訴人給付，並為假執行之宣告，核無違誤，上訴意旨，就此部分，
    仍執陳詞，指摘原判決不當，求予廢棄，為無理由，應駁回其上訴。
五、據上論結，本件上訴為一部有理由，一部無理由，依民事訴訟法第四百三十六條
    之一第三項、第四百五十條、第四百四十九條第一項、第七十九條但書，判決如
    主文。
中      華      民      國     九十     年      四      月    二十五    日
                                臺灣板橋地方法院民事第一庭
~B審判長法  官  許  瑞  助
~B      法  官  張  紫  能
~B      法  官  許  瑞  東
右正本證明與原本無異
本判決不得上訴
中      華      民      國     九十     年      四      月    二十五    日
~B      法院書記官  許慧禎
~f0;
~T40;
附表：
┌─┬──────────┬───────┬──────────┬────┬────┐
│編│發       票       日│票  面  金  額│到       期       日│票據號碼│發 票 人│
│號│                    │  （新台幣）  │                    │        │        │
├─┼──────────┼───────┼──────────┼────┼────┤
│１│八十六年十一月三日  │萬元        │八十七年一月二十日  │CH107936│乙○○  │
├─┼──────────┼───────┼──────────┼────┼────┤
│２│八十六年十一月三日  │萬捌仟元    │八十七年一月二十五日│CH107937│乙○○  │
├─┼──────────┼───────┼──────────┼────┼────┤
│３│八十六年十一月三十日│壹萬元        │八十七年二月五日    │CH107942│乙○○  │
├─┼──────────┼───────┼──────────┼────┼────┤
│４│八十七年一月六日    │壹萬元        │八十七年二月五日    │CH107944│乙○○  │
└─┴──────────┴───────┴──────────┴────┴────┘


司法院資訊處製作；財團法人民間司法改革基金會備份。
